---
title: '¿Los ecuatorianos aprueban el aborto? Respuesta corta: NO'
authors: 
- Marco Faytong
date: '2020-11-02'
slug: los-ecuatorianos-aprueban-el-aborto
categories:
  - Valores y Comportamiento
tags:
  - Aborto
  - Valores
description: 'El resumen de este artículo es muy corto. La mayoría de ecuatorianos y ecuatorianas no justifica el aborto bajo ninguna circunstancia. Este es el primer artículo de una serie sobre cómo piensan los ecuatorianos usando datos de la Encuesta Mundial de Valores.'
thumbnail: '/post/valores/2020-11-02-los-ecuatorianos-aprueban-el-aborto.jpeg'
images: 
  - 'https://raw.githubusercontent.com/aquijanoruiz/elquantificador/master/themes/Mainroad/static/img/2020-11-02-los-ecuatorianos-aprueban-el-aborto.jpg'
---
En estas últimas semanas se ha dicho mucho sobre el aborto. El nuevo Código Orgánico Integral Penal que fue vetado hace poco no habría las puertas a aborto por cualquier causa como muchos pensaban. Sé que la opinión de muchas está influenciada por su entorno. En mi caso, mis redes sociales reflejaban tal vez que 70% de mis allegados están a favor del aborto por toda causa y el resto en contra (sea cual sea la causa).

La gente en general suele hacer juicios de valor de lo que piensa la población en relación a lo que piensa la gente a su alrededor y las redes sociales. En las siguientes semanas voy a sacar una serie de artículos llamada "¿Cómo piensan los ecuatorianos?". Cada artículo va a ser sencillo, una tabulación rápida de una o dos encuestas de la World Values Survey del Ecuador del 2013 de cómo piensan los ecuatorianos con respecto a varios temas: aborto, religión, sexualidad, etc., etc.  

Según la entrada en [Wikipedia](https://es.wikipedia.org/wiki/Encuesta_Mundial_de_Valores), "la Encuesta Mundial de Valores (EMV) o World Values Survey (WVS) es un proyecto global de investigación social que explora los valores y opiniones de la gente, cómo estos cambian con el tiempo, y su impacto social y político. Desde 1981 una red mundial de científicos sociales y politólogos llevan a cabo esta investigación, haciendo encuestas nacionales representativas en casi 100 países. La WVS es la única fuente de datos empíricos sobre actitudes y valores humanos que abarca a la mayoría de la población mundial (casi el 90%)". 

De forma afortunada, tenemos una EMV en 2013 para Ecuador (en 7 años los valores no cambian tanto en una población como se suele pensar). Con esta encuesta se muestreó a toda la población y por la cantidad de repsuestas los resultados no se pueden sacar por provincia o por región. Eso significa que los reusltados en general son representativos de la población de Ecuador en general.

Ahora sí, el primer artículo de esta serie es sobre si los ecuatorianos aprueban el aborto. La pregunta usada fue esta: "Por favor dígame por cada una de las siguientes afirmaciones si usted cree que siempre puede justificarse, nunca puede justificarse, o si su opinión está en algún punto intermedio. Use esta tarjeta en donde 1 es “nunca se justifica” y 10 es “siempre se justifica”. Una de esas opciones es "Aborto".

```{r, include=FALSE}
if(!require(readstata13)) install.packages("readstata13", repos = "http://cran.us.r-project.org")
if(!require(tidyverse)) install.packages("tidyverse", repos = "http://cran.us.r-project.org")
if(!require(scales)) install.packages("scales", repos = "http://cran.us.r-project.org")

# La base de datos
data <- read.dta13("https://github.com/aquijanoruiz/elquantificador_posts/raw/master/valores/2020-11-02-los-ecuatorianos-aprueban-el-aborto/WV6_Data_Ecuador_2013_Stata_v20180912.dta", generate.factors=T, nonint.factors=T)

abortion = data$V204
abortion.freq = table(abortion)
abortion.relfreq = abortion.freq / nrow(data)
old = options(digits=1)

abortion.freq = tibble(levels = c("Nunca se justifica", 2:9, "Siempre se justifica"), 
                       freq = as.numeric(abortion.relfreq)[1:10])
```

Recordemos que 1 significa que el aborto nunca se justifica y 10 significa que siempre se justificaHe decidio dejarlo así tal cual del al 10 para que sea vea precisamente donde qué piensa la mayoría de la muestra sin agrupar opciones. Para casi el 65% de la población en Ecuador el aborto DEFINITIVAMENTE NUNCA SE DEBE JUSTIFICAR. Los que justifican el aborto (digamos los que dijeron de 7 para arriba) son apenas el 6% aproximadamente de la población.

```{r, echo=FALSE, fig.pos= "h",fig.align='center', out.width='80%'}
abortion.freq %>% ggplot(aes(x = reorder(levels, 10:1), y = freq)) + geom_bar(stat = "identity", fill = "skyblue") + 
  coord_flip() + geom_text(aes(label= scales::percent(freq, accuracy = 0.1)), hjust=-0.1, size=3) + labs(x="", y="") +
  scale_y_continuous(labels = scales::percent_format(accuracy = 1)) + theme(axis.text=element_text(size=10))
```

En un análisis aparte que puedo compartir con quien lo desee, pensé, en ver quiénes son los ecuatorianos que más apoyan el aborto. Tal vez los más educados o los menores como es la realidad en promedio en países industrializados. La realidad es que no encontré variables que estuvieran fuertemente relacionadas con la actitud hacia el aborto (con ligeras tendencias en que los ateos y agnósticos favorecen el aborto un poco más pero no es una diferencia impacabte. ¿Qué significa esto? Hay similar número de personas que apoya o no apoya el aborto y la educación, religión, y edad no necesariamente determinan la aprobación de esta práctica.

Como nota, este artículo tiene el objetivo de revelar esa información y no el de tomar alguna posición al respecto del tema.