---
title: '¿Desde cuándo los ecuatorianos están interesados en el COVID19? '
authors:
  - Marco Faytong 
date: '2020-04-19'
slug: desde-cuando-los-ecuatorianos-estan-interesados-en-el-covid19
categories:
  - Salud
tags:
  - Desigualdad
  - Coronavirus
description: 'Vemos de forma muy rápida las tendencias de búsqueda en Google relacionadas a temas de coronavirus. En nuestra búsqueda exploramos las siguientes palabras claves: coronavirus, coronavirus síntomas, y coronavirus muerte También te enseñamos a usar la herramienta para hacer tus propias búsquedas.'
thumbnail: '/post/salud/2020-04-19-desde-cuando-los-ecuatorianos-estan-interesados-en-el-covid19.jpg'
images: 
  - 'https://elquantificador.org/post/salud/2020-04-19-desde-cuando-los-ecuatorianos-estan-interesados-en-el-covid19.jpg'

---
Me hice una pregunta rápida. ¿Désde cuándo comenzamos a preocuparnos por el coronavirus? Hace unos cántos meses pensar que se convertiría en una crisis tan grave en Ecuador era una entelequia. Con la herramienta [Google trends](https://trends.google.com/trends/?geo=EC) al menos podemos saber qué palabras fueron las más buscadas por los ecuatorianos en determinados tiempos (por supuesto, esto solo sirve para ecuatorianos usando Google). La aplicación funciona muy parecido a Google. Pones palabras, estableces fechas, otras opciones, y listo. En este post pequeño voy a hacer ciertas búsquedas relacionadas con el coronavirus. Puse como fecha de búsqueda de noviembre a abril 15.

La variable graficada es el **interés a lo largo del tiempo**.  Según Google, este número "representan el interés de búsqueda en relación con el valor máximo de la lista correspondiente a la región y el período especificados. El valor 100 indica la popularidad máxima del término, 50 implica la mitad de popularidad, y 0 significa que no hubo suficientes datos para este término".

```{r, include=FALSE}
library(ggplot2)
library(dplyr)
library(plotly)
library(hrbrthemes)
```

```{r, include=FALSE}
library(gtrendsR)
library(reshape2)
google.trends = gtrends(c("coronavirus"), geo = c("EC"),gprop = "web", time = "2019-10-01 2020-04-15")[[1]]
google.trends = dcast(google.trends, date ~ keyword + geo, value.var = "hits")
rownames(google.trends) = google.trends$date
google.trends$date = as.Date(as.character(as.POSIXct(google.trends$date)))
google.trends$coronavirus_EC <- as.numeric(google.trends$coronavirus_EC)
```

Comencé con la palabra "coronavirus". Lo curioso de este gráfico es que el interés relativo no comienza a alzarse hasta mediados de enero (cuando ya había al menos un mes de epidemia en Wuhan). El mayor pico fue del 15 al 21 de marzo. Las siguinetes dos búsquedas arrojan resultados muy similares a esta, pero te invitamos a que explores la herramienta.

```{r, include=FALSE}
p <- ggplot(data = google.trends, aes(x=date, y=coronavirus_EC))
p + geom_line() + xlab("") +  geom_area(fill="#69b3a2", alpha=0.5) + geom_line(color="#69b3a2") + ylab("Interés a lo largo del timepo") + theme_ipsum() 
p <- ggplotly(p)
```

```{r, echo=FALSE, warning=FALSE, message=FALSE, comment=FALSE}
p <- ggplot(google.trends, aes(x=date, y=coronavirus_EC)) + geom_line() + xlab("")
p+scale_x_date(date_labels = "%b", date_breaks = "2 week") + geom_area(fill="#69b3a2", alpha=0.5) + geom_line(color="#69b3a2") + ylab("Interés a lo largo del tiempo") + theme_ipsum() 
```

```{r, include=FALSE}
library(gtrendsR)
library(reshape2)
google.trends = gtrends(c("coronavirus", "sintomas"), geo = c("EC"),gprop = "web", time = "2019-10-01 2020-04-15")[[1]]
google.trends = dcast(google.trends, date ~ keyword + geo, value.var = "hits")
rownames(google.trends) = google.trends$date
google.trends$date = as.Date(as.character(as.POSIXct(google.trends$date)))
google.trends$coronavirus_EC <- as.numeric(google.trends$coronavirus_EC)
```

Ahora veamos coronavirus y síntomas. Es una tendencia muy similar a solo coronavirus. 
```{r, echo=FALSE, warning=FALSE, message=FALSE, comment=FALSE}
p <- ggplot(google.trends, aes(x=date, y=coronavirus_EC)) + geom_line() + xlab("")
p+scale_x_date(date_labels = "%b", date_breaks = "2 week") + geom_area(fill="#69b3a2", alpha=0.5) + geom_line(color="#69b3a2") + ylab("Interés a lo largo del tiempo") + theme_ipsum() 
```

```{r, echo=FALSE, warning=FALSE, message=FALSE, comment=FALSE}
library(gtrendsR)
library(reshape2)
google.trends = gtrends(c("coronavirus", "muerte"), geo = c("EC"),gprop = "web", time = "2019-10-01 2020-04-15")[[1]]
google.trends = dcast(google.trends, date ~ keyword + geo, value.var = "hits")
rownames(google.trends) = google.trends$date
google.trends$date = as.Date(as.character(as.POSIXct(google.trends$date)))
google.trends$coronavirus_EC <- as.numeric(google.trends$coronavirus_EC)
```

El siguiente gráfico es coronavirus con muerte. Se parece mucho a los anteriores.
```{r, echo=FALSE, warning=FALSE, message=FALSE, comment=FALSE}
p <- ggplot(google.trends, aes(x=date, y=coronavirus_EC)) + geom_line() + xlab("")
p+scale_x_date(date_labels = "%b", date_breaks = "2 week") + geom_area(fill="#69b3a2", alpha=0.5) + geom_line(color="#69b3a2") + ylab("Interés a lo largo del tiempo") + theme_ipsum() 
```

Esta es una herramienta fácil de usar e interesante. ¿Qué otras palabras claves crees que se buscaron más en este tiempo?

*Gracias a Pablo Crespo por enseñarme la herramienta.*