---
title: ¿Niños o adultos? ¿A qué edad empiezan a tener relaciones sexuales los ecuatorianos?
authors:
 - Alonso Quijano
date: '2020-12-20'
slug: 2020-12-20-ninos-o-adultos-edad-iniciacion-sexual
categories:
  - Salud
tags:
  - Sexualidad
description: 'Según las estadísticas, cuatro de cada diez mujeres y cinco de cada diez hombres tienen su primera relación sexual antes de los 16 años. La edad promedio de iniciación sexual de las mujeres ha disminuido de 18 a 16 años de edad en las últimas décadas. La tendencia es que la edad de iniciación sexual en el Ecuador siga disminuyendo.'
thumbnail: '/post/salud/2020-12-20-ninos-o-adultos-edad-iniciacion-sexual.jpg'
images: 
 - 'https://elquantificador.org/post/salud/2020-12-20-ninos-o-adultos-edad-iniciacion-sexual.jpg'
---
```{r, include=FALSE}
###############################################################
####                   Descargar los datos                 ####
###############################################################

if(!require(readstata13)) install.packages("readstata13", repos = "http://cran.us.r-project.org")
if(!require(tidyverse)) install.packages("tidyverse", repos = "http://cran.us.r-project.org")
if(!require(scales)) install.packages("scales", repos = "http://cran.us.r-project.org")
if(!require(hrbrthemes)) install.packages("hrbrthemes", repos = "http://cran.us.r-project.org")

options(timeout=600) # we change the download timeout time to 600

# Base de datos Ensanut ----------
# Le damos un nombre al url
url <- "https://github.com/aquijanoruiz/elquantificador_posts/raw/master/databases/salud/BDD_ENSANUT_2018_STATA_.zip"
# Creamos un directorio temporal
td <- tempdir()
# Creamos una carpeta temporal
tf <- tempfile(tmpdir=td, fileext = ".zip")
# Descargamos los discap en la carpeta temporal
download.file(url,tf)

# Obtenemos el nombre del archivo dentro del archivo zip, lo descomprimimos (unzip), obtenemos el nombre del 
# parche, y finalmente lo cargamos
# base de datos de mujeres
mujeres.f.name <- unzip(tf, list=TRUE)$Name[5] 
unzip(tf, files=mujeres.f.name, exdir=td, overwrite=TRUE)
mujeres.f.path <- file.path(td, mujeres.f.name)
mujeres <- read.dta13(mujeres.f.path)

data.key.mujeres <- data.frame(variable = names(mujeres), 
                               label = attr(mujeres,"var.labels"))

# base de datos hombres
hombres.f.name <- unzip(tf, list=TRUE)$Name[8] 
unzip(tf, files=hombres.f.name, exdir=td, overwrite=TRUE)
hombres.f.path <- file.path(td, hombres.f.name)
hombres <- read.dta13(hombres.f.path)

data.key.hombres <- data.frame(variable = names(hombres), 
                               label = attr(hombres,"var.labels"))

ninenineTOna <- function(x){ 
  y = ifelse(x == 77 | x == 88 | x == 99 , NA, x)
  return(y)
}

###############################################################
####                   Limpieza de datos                   ####
###############################################################

# base de datos de mujeres
m_data_plot <- mujeres %>% 
  mutate(sexo_jovenes = f2_s8_803,
         sexo_mayores = factor(case_when(
           f2_s8_831 == 88 | f2_s8_831 == 77 ~ NA_character_,
           f2_s8_831 == 99 ~ "no", TRUE ~ "si"), levels = c("si", "no")),
         relaciones_sexuales = coalesce(sexo_jovenes, sexo_mayores),
         edad_1er_sexo = ninenineTOna(coalesce(f2_s8_804, f2_s8_831)),
         anio_nacimiento = f2_s1_100_3,
         sexo = "mujer",
         peso = fexp) %>%
  select(sexo, anio_nacimiento, relaciones_sexuales,  edad_1er_sexo, peso)

# base de datos de hombres
h_data_plot <- hombres %>% 
  mutate(relaciones_sexuales = factor(case_when(
          f3_s2_202 == "no desea contestar" ~ NA_character_,
          f3_s2_202 == "no" ~ "no", TRUE ~ "si")),
         edad_1er_sexo = ninenineTOna(f3_s2_203),
         anio_nacimiento = f3_s1_1_5,
         sexo = "hombre",
         peso = fexp) %>% 
  select(sexo, anio_nacimiento, relaciones_sexuales,  edad_1er_sexo, peso)

# unimos las bases de datos
data_plot <- rbind(m_data_plot, h_data_plot)

# iniciación sexual temprana
data_plot$sexo_precoz <- factor(with(data_plot, case_when(
  is.na(relaciones_sexuales) ~ NA_character_, relaciones_sexuales == "no" ~ "no", 
  edad_1er_sexo > 16 ~ "no", TRUE ~ "si")), levels = c("si", "no"))

###############################################################
####                        Graficos                       ####
###############################################################

# data del grafico 1
data_plot_1 <- data_plot %>% filter(between(anio_nacimiento, 1979,1999)) %>% 
  select(sexo, anio_nacimiento, edad_1er_sexo, peso) %>% group_by(sexo, anio_nacimiento) %>%
  summarize(prom_edad_1er_sexo = mean(edad_1er_sexo, na.rm = TRUE)) 

# data del grafico 2
data_plot_2 <- data_plot %>% filter(between(anio_nacimiento, 1979,1999)) %>% 
  select(sexo, anio_nacimiento, sexo_precoz, peso) %>% group_by(sexo, anio_nacimiento) %>%
  summarize(prev_sexo_precoz = mean(sexo_precoz == "si", na.rm = TRUE)) 
```

```{r, message=FALSE, comment=FALSE, warning=FALSE, echo=FALSE, fig.pos= "h",fig.align='center', out.width='80%'}
# grafico edad promedio de iniciación sexual por sexo
data_plot_1 %>%
  ggplot(aes(x = anio_nacimiento, y = prom_edad_1er_sexo, color = sexo)) + geom_line() +
  scale_y_continuous(minor_breaks = NULL) + 
  labs(x = "año de nacimiento", y = "", 
       title = "1. Edad promedio de iniciación sexual en el Ecuador") +
  theme_minimal() + theme(plot.title = element_text(color = "black", size = 14, face = "bold.italic"))
```

Si hablar de sexualidad es todavía es tabú en el Ecuador, recolectar datos sobre esta área también debe serlo. Afortunadamente, existe una encuesta nacional que recoge datos sobre salud reproductiva en nuestro país: [ENSANUT](https://www.ecuadorencifras.gob.ec/salud-salud-reproductiva-y-nutricion/). Según la ENSANUT 2018, en las últimas décadas la edad promedio de iniciación sexual en Ecuador ha disminuido rápidamente. Como demuestra la figura 1, la edad promedio de iniciación sexual de las hombres siempre ha sido menor a la de los mujeres. Sin embargo, esa brecha está desapareciendo a medida que más mujeres empiezan su debut sexual más jóvenes. Mientras aquellos mujeres nacidas en 1980 tenían en promedio su primera experiencia sexual a la edad de 18 años, las nacidas en 1999 ya empezaban a tener relaciones sexuales a la edad de 16. 

```{r, message=FALSE, comment=FALSE, warning=FALSE, echo=FALSE, fig.pos= "h",fig.align='center', out.width='80%'}
# grafico sobre porcentaje de iniciación sexual temprana por sexo
data_plot_2 %>%
  ggplot(aes(x = anio_nacimiento, y = prev_sexo_precoz, color = sexo)) + geom_line() +
  scale_y_continuous(labels = percent_format(accuracy = 5L)) +
  labs(x = "año de nacimiento", y = "", title = "2. Porcentaje de inciación sexual temprana en el Ecuador", 
       subtitle = "Porcentaje de hombres y mujeres que tuvieron su primera relación a los 16 años o antes") +
  theme_minimal() + theme(plot.title = element_text(color = "black", size = 14, face = "bold.italic"),
                          plot.subtitle = element_text(size = 10, face = "italic"))
```

En la figura 2 se muestra el porcentaje de jóvenes que tuvieron relaciones sexuales precoz por año de nacimiento. [Muchos estudios](https://pubmed.ncbi.nlm.nih.gov/23176109/) en el campo de salud reproductiva definen iniciación sexual temprana como tener relaciones sexuales a los 16 años o menor. En el Ecuador, la tendencia es clara. El número de mujeres que inician su sexualidad antes de los 16 años ha ido en aumento. Para la generación nacida en 1999, cuatro de cada diez mujeres y cinco de cada diez hombres ya habían tenido su primera relación sexual antes de los 16 años. 

Puede que estas cifras sorprendan a algunos como no sorprendan a otros. La realidad es que la caída en la edad promedio de iniciación sexual es una [tendencia a nivel mundial](https://www.ncbi.nlm.nih.gov/pmc/articles/PMC6785975/). Los y las jóvenes no desean esperar a tener relaciones sexuales y abstenerse hasta el matrimonio claramente dejó de ser una costumbre. No queda de otra que aceptar que los tiempos cambian y las costumbres evolucionan. Sin embargo, eso no elimina los problemas de salud pública que puedan producirse por estas tendencias. A mediad que más jóvenes empiezan a estar sexualmente activos a más temprana edad, es necesario proveerles de educación sexual para evitar efectos adversos como embarazos no deseados y enfermedades de transmisión sexual. 

Existe un debate sobre cuándo debería empezar la educación sexual y quiénes deberían encargarse de ella. Aunque en muchas ocasiones se minimiza la importancia de la educación sexual, se ha probado que la educación sexual disminuye el riesgo de embarazo, [aumenta el conocimiento y uso de preservativo](https://www.sciencedirect.com/science/article/abs/pii/S1054139X04001673). En Ecuador, lamentablemente, las [altas tasas de embarazo adolescente](https://www.unicef.org/lac/informes/acelerar-el-progreso-hacia-la-reducci%C3%B3n-del-embarazo-adolescente-en-am%C3%A9rica-latina-y-el) no dejan de ser altas e incluso superiores al promedio de la región. Esta situación va en paralelo con la falta de conocimiento que existe en el país sobre sexualidad, tanto en jóvenes como adultos. En nuestra última publicación reportamos el conocimiento de los ecuatorianos sobre el VIH/SIDA, nos sorprendió que cerca de la mitad de ecuatorianos piensa que el VIH puede transmitirse por mosquitos. Puedes leer ese artículo [aquí](https://elquantificador.org/post/valores/post/valores/2020-12-06-mitos-sobre-contagio-vih/). 

Como demuestran las cifras, la tendencia es que la edad de iniciación sexual en el Ecuador siga disminuyendo. Dada la era de la información en que vivimos, muchos jóvenes pueden sentirse empoderados en tomar sus propias decisiones respecto a su sexualidad y acceder a información sobre cómo evitar riesgos. Sin embargo, sigue siendo deber de los hogares e instituciones cuidar de la salud sexual y el futuro de los jóvenes. En una próxima publicación discutiremos el conocimiento sobre métodos anticonceptivos y uso de preservativo en adolescentes sexualmente activos.

Para reproducir este análisis, te invitamos a nuestra página en [Github](https://github.com/aquijanoruiz/elquantificador_posts/blob/master/salud/2020-12-20-ninos-o-adultos-edad-iniciacion-sexual/2020-12-20-ninos-o-adultos-edad-iniciacion-sexual.R) donde se encuentra todo el código utilizado en este artículo. Para preguntas o comentarios escríbeme a alonso@elquantificador.org.